臺灣彰化地方法院民事裁定　　　　　　 100年度事聲字第78號
異　議　人　臺北富邦商業銀行股份有限公司
法定代理人　韓蔚廷
代　理　人　蘇啟新
異　議　人　良京實業股份有限公司
法定代理人　東章一
異　議　人　萬泰商業銀行股份有限公司
法定代理人　盧正昕
代　理　人　蔡孟燐
相　對　人
即　債務人　陳冠勳
上列當事人間因消費者債務清理事件，異議人對於本院司法事務
官民國100年7月28日所為99年度司執消債更字第30號認可更生方
案裁定聲明異議，本院裁定如下：
    主  文
異議均駁回。
    理  由
一、異議意旨分別略以：
(一)異議人臺北富邦商業銀行股份有限公司部分：
    相對人即債務人（下稱債務人）所提更生方案，僅達6年，
    顯有未妥，且消費者債務清理條例並未積極禁止債務人得延
    長更生方案期限至8年之限制；再者，原裁定「認可裁定理
    由」欄第三段關於「債務人每期清償基額為新臺幣（下同）
    5001元」之記載，尚與債務人實際提出之更生方案明細「債
    務人每期清償基額為5002元」有違；另原裁定認可更生方案
    之理由故博引「可處分所得基準」等論述，然「可處分所得
    基準」僅係前開條例最低清償限制，卻非公允與否之絕對標
    準，揆諸債務人提出之方案，仍使債權人受有近7成之損失
    ，而債務人之年齡、償債意圖、心態及工作年限長短、債權
    人受償之比例、額度、期間等因素，是否更應兼籌並顧，始
    克符合本條例真正之立法意旨，否則認可之方案內容極易顧
    此失彼，使心存投機者極易因此脫免債務之清償，不啻與債
    務清理條例協助債務人實質之經濟重建、衡平保障債權人公
    平受償之初衷，迭有牴觸，為此聲明異議等語。
(二)異議人良京實業股份有限公司部分：
    債務人將子女補習費每月3500元列為更生方案履行期間之必
    要費用。然補習費係債務人子女於學校正常課程外，另行於
    校外參加課後補習所支出之費用，依社會通念不能認為係屬
    必要支出。查本件更生方案清償成數僅百分之35.166，意味
    債權人將損失近3分之2之債權金額，債務人現年52歲，既願
    以資源回收業為長期工作，當無不能將還款期限提高為8年
    之理，為此聲明異議等語。
(三)異議人萬泰商業銀行股份有限公司部分：
    債務人主張因離婚須獨立扶養其子，每月子女扶養費6250元
    ，然父母對未成年子女之扶養義務不因離婚而受影響，債務
    人當與前配偶平均分擔子女之扶養費用，方為公允。另消債
    條例之立法意旨在於使負債累累之債務人，藉提出更生方案
    時反省過往之理財及消費不當之行為，故其更生方案之提出
    ，應有其具體增裕收入、減少支出或提高清償期之8年之計
    畫，鈞院應命債務人提出更合理、階段式提高還款金額或提
    高清償期至8年之更生方案，方符消債條例之立法精神。
二、按關於更生或清算之程序，除本條例別有規定外，準用民事
    訴訟法之規定，消費者債務清理條例第15條定有明文。次按
    當事人對於司法事務官處理事件所為之終局處分，得於處分
    送達後10日之不變期間內，以書狀向司法事務官提出異議；
    司法事務官認前項異議有理由時，應另為適當之處分；認異
    議為無理由者，應送請法院裁定之；法院認第1項之異議為
    有理由時，應為適當之裁定；認異議為無理由者，應以裁定
    駁回之，民事訴訟法第240條之4第1至3項亦有明文規定。查
    ：本院司法事務官於民國100年7月28日所為之99年度司執消
    債更字第30號民事裁定，分別於100年8月3日、4日、16日送
    達予異議人萬泰商業銀行股份有限公司（下稱萬泰銀行）、
    良京實業股份有限公司（下稱良京公司）、臺北富邦商業銀
    行股份有限公司（下稱富邦銀行），有該裁定及本院送達證
    書等件在卷為憑（參99年度司執消債更字第29號卷第247至
    249、261、265、277頁）；而異議人萬泰銀行、良京公司、
    富邦銀行分別於100年8月9日、11日、23日具狀聲明異議，
    亦有渠等所提民事異議狀、民事消債事件異議狀等件附卷可
    稽，並經司法事務官認異議均無理由而送請本院裁定，是本
    件聲明異議均符合上開法律規定，合先敘明。
三、另按債務人有薪資、執行業務所得或其他固定收入，法院認
    更生方案之條件公允者，得不經債權人會議可決，逕依債務
    人之聲請或依職權以裁定認可更生方案；法院為認可之裁定
    時，因更生方案履行之必要，對於債務人在未依更生條件全
    部履行完畢前之生活程度，得為相當之限制，消費者債務清
    理條例第64條第1項、第62條第2項分別載有明文。復按債務
    人之更生方案應否准許，係以是否公允為斷，而所謂公允，
    應審酌債權人與債務人之利益衡平、債務人之償債能力與清
    償誠意以及社會公益等因素為綜合判斷。再按消費者債務清
    理條例之立法目的，係為使不幸陷入經濟困境之人得以清理
    債務、重建生活，並在清理過程中能保有符合人性尊嚴之最
    低基本生活，是更生方案之認可，應審酌除最低生活需求外
    ，債務人能否負擔該方案之條件，以及債權人與債務人間之
    權利義務關係是否公允。經查：
(一)本件債務人聲請更生，前經本院以98年度消債更字第211號
    民事裁定開始更生程序在案，有該裁定附卷可憑，而債務人
    於本院裁定准予開始更生程序後，提出以1個月為1期，共分
    6年清償，總計72期，每期清償5001元，還款總數額為36萬
    72元，清償成數為百分之35.17之更生方案，債務人從事資
    源回收，每月收入約2萬7000元，確有固定收入來源，有本
    院訊問筆錄在卷可稽（參本院99年度司執消債更字第30號卷
    第179頁），以債務人每月薪資扣除更生方案清償金額5001
    元後僅餘2萬1999元，債務人陳報不知前配偶去向，須獨立
    扶養未成年子女及同住之高齡母親，亦有彰化縣警察局芳苑
    分局100年6月29日芳警分偵字第1000011765號函所附之職務
    報告書在卷供考（參同上卷第221頁），則此數額實已低於
    以行政院內政部所公告之99年度臺灣省低收入戶最低生活費
    用每人每月9829元之生活標準所計算之結果2萬9487元（計
    算式：9829×3＝29487），足見債務人已盡力撙節開支用以
    還款，確有清償及履行更生方案之誠意。況債務人名下並無
    任何可資換價之不動產等較高價值之財產，有本院依職權調
    閱之稅務電子閘門財產所得調件明細表在卷可憑（參同上卷
    第217頁），如更生方案不予認可，依本條例規定唯有開始
    進行清算，然債務人名下除93年出廠之車牌號碼4810-DU號
    貨車1輛，係職業上所必需而不屬清算財團之外，已無財產
    構成清算財團，若行清算程序對債權人債權之滿足亦無多大
    之助益，如此對異議人尤為不利甚明。且若還款額度逾越債
    務人所能負擔之極限過大，相對人勢必無法清償，終至喪失
    其還債之意願，則異議人實際受償之金額勢必大幅降低，反
    受實質之不利益。
(二)異議意旨雖認本件更生方案還款額度仍肇致債權人受有高達
    7成之損失，對債權人不公而有違債清條例之立法意旨，且
    原裁定檢附之更生方案，就其「認可裁定理由」欄第3段首
    揭記載「債務人每期清償基額為5001元」，亦與債務人實際
    提出之更生方案明細「債務人每期清償基額為5002元」有違
    。惟債務人之更生方案應否准許，係以是否公允為斷，並依
    個案不同之情形加以認定，因此，法院自得參酌債務人之收
    入、支出情形認定清償數額是否公允，非僅以清償之比例判
    斷更生方案是否公允，而不顧及債務人之實際清償能力，致
    使債務人雖一時得以勉力為之，但終將無以為繼，屆時反不
    利於全體債權人債權受償。因此，倘審認無擔保及無優先權
    債權受償總額，高於債務人依清算程序所得受償之總額或聲
    請更生前2年之收入扣除自己及依法應受其撫養者所必要生
    活費用之數額後，認定系爭更生方案之條件公允，則無不合
    。經查：原裁定認可之更生方案，無擔保及無優先權債權債
    權受償總額為102萬3908元；而債務人名下並無可資換價之
    不動產等較高價值之財產，其聲請更生前2年間，可處分所
    得扣除自己及依法應受其扶養者所必要生活費用後，餘額為
    3317元，此有債務人財產及收入狀況說明書可參（參同上卷
    第112頁），則更生方案之無擔保及無優先權債權受償總額
    ，顯然高於上開餘額。原認可裁定依據債務人經濟能力與債
    務人生活費用後，認定債務人每1個月為1期，為期6年，共
    72期，每期清償5001元，合計為36萬72元，清償比例達百分
    之35.17，揆諸上開說明，尚屬公允、可行。另原裁定附表
    所示之更生方案，就其「壹、更生方案內容」及「貳、更生
    方案清償分配表」發生每期履行金額分別為5001元、5002元
    之不一致情事，實為計算各債權人每期可分配金額，元以下
    四捨五入之結果，多出之金額由債務人負擔，此於附表「參
    、計算/補充說明」第2點詳述甚明，債務人對此亦未聲明不
    服，是並無使債務人對本件更生方案產生履行爭議之虞，自
    無更正之必要，是前開異議意旨顯有誤會，尚難憑採。
(三)再按消費者債務清理條例第53條第2項第3款規定：「更生方
    案應記載最終清償期，自認可更生方案裁定確定之翌日起不
    得逾6年。但有特別情事者，得延長為8年。」，同條例施行
    細則第27條規定：「債務人提出之更生方案最終清償期逾6
    年者，應表明無法於6年內清償之特別情事。」。而所謂特
    別情事，係指為兼顧債務人之清償能力，避免更生方案訂定
    之最終清償期過短，致債務人每月應給付之金額過高而無力
    履行，始規定有延長之必要而言（參見該條款之立法理由）
    。足見更生方案之最終清償期，應以自認可更生方案裁定確
    定之翌日起不得逾6年為原則，例外於有特別情事者，始可
    延長為8年。而該款所指「有特別情事者，得延長為8年」，
    並非謂任意增加2年給付額，更非認法院有權命將更生方案
    之履行期限延長為8年，亦不允許債權人與債務人可不附理
    由隨意延長法定6年清償期限。查本件自裁定准予開始更生
    程序後，均未見債務人表示其有無法於6年內清償之特別情
    事，依照前揭說明，本院亦不得命債務人將其所提之更生方
    案任意延長為8年，則異議人萬泰銀行、良京公司主張應依
    相同還款數額將更生方案之履行期限延長為8年以提高還款
    成數，方符消債條例之立法精神云云，自無理由。是本件依
    據還款成數及債務人還款能力，審酌期數為72期，最終清償
    期為裁定後6年，並無不當。
四、綜上所述，本件債務人所提之更生方案，經本院司法事務官
    審酌該更生方案係屬公允、適當、可行，且無消費者債務清
    理條例第63條或第64條第2項所定不應認可之消極事由存在
    ，而予以認可，經核並無不合。從而，異議人之聲明異議，
    非有理由，均應予駁回。
五、爰依消費者債務清理條例第15條、民事訴訟法第240條之4第
    3項裁定如主文。
中    華    民    國   100    年    12    月    7     日
                  民事第三庭          法  官   蔡家瑜
以上正本係照原本作成。
如不服本裁定，應於裁定送達後10日內，以書狀向本院提出抗告
（須附繕本）。
中    華    民    國   100    年    12    月    7     日
                                      書記官  陳文俊